【裁判字號】    98,交聲,2102
【裁判日期】    980831
【裁判案由】    聲明異議
【裁判全文】
臺灣高雄地方法院交通事件裁定        98年度交聲字第2102號
原處分機關  高雄市政府交通局
代  表  人  王國材
異  議  人
即受處分人  甲○○
上列異議人即受處分人因違反道路交通管理處罰條例案件，對於
高雄市政府交通局98年6 月11日所為之處分（原處分案號：高市
交裁字第裁32-BB0000000號），聲明異議，本院裁定如下：
    主  文
原處分撤銷。
    理  由
一、原處分意旨略以：異議人即受處分人（下稱異議人）甲○○
    ，於民國97年5 月26日10時59分許，騎乘車牌號碼XPH-313
    號重型機車，行經高雄市○○○○○路口，為警舉發「不遵
    守道路交通標線之指示」，違反道路交通管理處罰條例第60
    條第2 項第3 款規定，依違反道路交通管理事件統一裁罰基
    準及處理細則第43、44、67條規定，裁處異議人罰鍰新臺幣
    （下同）1,800 元等語。
二、異議意旨略以：異議人自始未收受罰單及相片等相關證據，
    卻於日前收到裁決書。按裁決書依法應於合法送達罰單予受
    處分人後方可為之，俾使受處分人得依法申訴，以維程序及
    實體利益，原處分機關自始未合法送達罰單，卻逕送裁決書
    ，於法顯有不合，為此聲明異議，請求撤銷原處分，並自為
    不罰之裁定等語。
三、按行為人有道路交通管理處罰條例之情形者，應填製舉發違
    反道路交通事件通知單（下稱通知單），並於被通知人欄予
    以勾記，其通知聯依下列規定辦理：四、逕行舉發者，應按
    已查明之資料填註車牌號碼、車輛種類、車主姓名或地址，
    並於通知單上方空白處加註逕行舉發之文字後，由舉發機關
    送達被通知人；逕行舉發者，其應到案之日期距舉發日為30
    日；違反道路交通管理事件行為人，未依規定自動繳納罰鍰
    ，或未依規定到案聽候裁決，處罰機關應依基準表於舉發違
    反道路交通管理事件通知單送達且逾越應到案期限60日後之
    3 個月內，逕行裁決之，違反道路交通管理事件統一裁罰基
    準及處理細則第11條第1 項第4 款、第15條後段、第44條第
    1 項前段分別定有明文。再者，道路交通管理處罰條例所定
    罰鍰之處罰，受處罰人接獲違反道路交通管理事件通知單後
    ，於15日內得不經裁決，逕依第92條第3 項之罰鍰基準規定
    ，向指定之處所繳納結案；不服舉發事實者，應於15日內，
    向處罰機關陳述意見；其不依通知所定期限前往指定處所聽
    候裁決，且未依規定期限繳納罰鍰結案或向處罰機關陳述意
    見者，處罰機關得逕行裁決之，道路交通管理處罰條例第9
    條第1 項亦有規定，足見處罰機關如欲逕行裁決處罰行為人
    ，應以行為人違反道路交通管理條例行為業經合法舉發，且
    通知單已經合法送達為前提，如其送達不合法，處罰機關自
    無從裁決處罰行為人。又處理違反道路交通管理事件，有關
    文書送達之程序，依行政程序法之規定，違反道路交通管理
    事件統一裁罰基準及處理細則第5 條亦有規定。準此，逕行
    舉發案件，應由舉發機關依行政程序法之規定，將舉發通知
    單合法送達，使受通知人得於規定期間內，自動繳納罰鍰或
    到案聽候裁決，如未將舉發通知單合法送達被通知人，即逕
    行裁決，核與前開規定不符，其裁決程式自屬有瑕疵。經查
    ：
  (一)送達，於應受送達人之住居所、事務所或營業所為之；於應
    送達處所不獲會晤應受送達人時，得將文書付與有辨別事理
    能力之同居人、受僱人或應送達處所之接收郵件人員；應受
    送達人或其同居人、受僱人、接收郵件人員無正當理由拒絕
    收領文書時，得將文書留置於應送達處所，以為送達；送達
    不能依前2 條規定為之者，得將文書寄存送達地之地方自治
    或警察機關，並作送達通知書兩份，1 份黏貼於應受送達人
    住居所、事務所、營業所或其就業處所門首，另1 份交由鄰
    居轉交或置於該送達處所信箱或其他適當位置，以為送達；
    前項情形，由郵政機關為送達者，得將文書寄存於送達地之
    郵政機關；寄存機關自收受寄存文書之日起，應保存3 個月
    第5 條，行政程序法第72條第1 項前段、第73條第1 項、第
    3 項、第74條分別定有明文。
  (二)查本件異議人係於97年5 月26日上午10時59分許，有「不遵
    守道路交通標線之指示」而違反道路交通管理處罰條例情形
    ，經高雄市政府警察局於97年6 月10日逕行填製違反道路交
    通管理事件通知單，並送達至「高雄市○○區○○街156號
    」，有高雄市政府警察局98年7 月17日高市警交三字第0980
    022582號函檢送之舉發通知單、送達證書影本各1 紙及採證
    照片1 張附卷為憑，固堪認定。惟查，上開函文檢送之送達
    正書並無收受送達或寄存送達之記載，且異議人之戶籍早於
    行為前之89年9 月4 日即遷入「高雄縣仁武鄉○○村○○街
    202 號」，有個人基本資料查詢結果1 紙在卷可稽（見本院
    卷第9 頁），足見前開通知單並非送達於異議人之住所，而
    上開戶籍地址乃舉發機關得本其職權，透過戶籍查詢以查明
    異議人之住所，其未為相當探查方法，逕對異議人前揭舊址
    為送達，且送達證書亦無送達之相關註記，自難認已完成送
    達程序，不能生送達之效力。是以，上開舉發通知單既未依
    法送達予異議人，異議人顯然無從自動繳納罰鍰或到案聽候
    裁決，嗣原處分機關縱將本件裁決書送達予異議人收受，惟
    舉發通知單既未經合法送達，則原處分機關在本件舉發送達
    程序並未完成前即予裁決，即非適法。
  (三)從而，原處分機關依違反道路交通管理事件統一裁罰標準及
    處理細則第44條第1 項之規定，認異議人有違反道路交通管
    理處罰條例第60條第2 項第3 款規定之行為，逕行裁處罰鍰
    1,800 元，於法不合，本件異議為有理由，自應由本院將原
    處分撤銷，由原處分機關俟舉發通知單合法送達後，另為適
    法處置，方屬妥適，遂不另為裁定，附此敘明。
四、據上論斷，應依道路交通案件處理辦法第20條前段，裁定如
    主文。
中    華    民    國    98    年    8     月    31    日
                    交通法庭    法  官  曾鈴
以上正本證明與原本無異。
如不服本裁定，應於收受送達後5 日內向本院提出抗告狀。
中    華    民    國    98    年    9     月    3     日
                                書記官  李月君


司法院資訊處製作；財團法人民間司法改革基金會備份。
